臺灣雲林地方法院刑事判決　　　　　　 100年度訴緝字第23號
公　訴　人　臺灣雲林地方法院檢察署檢察官
被　　　告　莊立杰
上列被告因偽造文書等案件，經檢察官提起公訴（98年度偵字第
6138號、第6148號、第6149號、第6150號、第6151號、第6155號
、99年度偵字第23號、第338 號、第431 號、第434 號、第497
號、第62 7號、第674 號、第714 號），嗣於本院準備程序進行
中，被告就被訴事實為有罪之陳述，經本院告知簡式審判程序意
旨，並聽取公訴人及被告之意見後，本院合議庭裁定改由受命法
官獨任依簡式審判程序審理，並判決如下：
    主  文
莊立杰共同犯行使偽造公文書罪，累犯，處有期徒刑壹年肆月，
如附表編號1 所示之物，沒收。
    事  實
一、莊立杰於民國95年間因竊盜、公共危險等案件，先經臺灣臺
    中地方法院以95年度沙簡字第754 號判決分別判處有期徒刑
    4 月、3 月，定應執行有期徒刑6 月確定，復經臺灣臺中地
    方法院以96年度聲減字第404 號裁定各減為有期徒刑2 月、
    1 月又15日，定應執行有期徒刑3 月確定，並於96年8 月25
    日縮短刑期執行完畢。莊立杰與李國方（已審結）、周錫澈
    、陳光佑（綽號：阿豪、光佑、阿佑、老二，檢察官另行偵
    辦）、林和宏（綽號：小胖、胖哥；由本院另行審結）、陳
    文宗（綽號：小陳；已審結）、蘇畇嘉（綽號：佳佳；已審
    結）及與「阿四」所屬之詐欺犯罪集團共同基於意圖為自己
    不法所有、行使偽造公文書及冒充公務員行使職權之犯意聯
    絡，先由具有犯意聯絡之大陸地區「阿四」詐欺集團成員，
    於98年7 月22日上午9 時許，撥打電話並冒名為戶政事務所
    人員，向林佛詐稱其身分證遭人拿至戶政事務所要換發，旋
    即由該詐騙集團成員冒名為臺北市警察局警官，詐稱其涉嫌
    違反新光銀行洗錢3,000 多萬，及投資永信公司，稱傳喚其
    2 次均未到案，再又由該詐騙集團成員冒名為「臺北地檢署
    檢察官張明芳」詐稱其帳戶供「王淑惠」使用，涉嫌違反洗
    錢防制條款等，欲將其帳戶凍結，須領出420,000 元準備交
    保事宜，將派人前往林佛位於雲林縣麥寮鄉橋頭村湖內6 號
    住處點收，致林佛陷於錯誤後，而前往銀行如數提領現金後
    返家等候。嗣由李國方指示周錫澈所駕駛之CIFIRO自小客車
    前往在臺中市○○○路與東興路口搭載莊立杰、陳文宗，並
    交付如附表編號1 所示已完成之「臺灣臺北地方法院檢察署
    印」公印1 顆，周錫澈搭載莊立杰、陳文宗前往林佛位於雲
    林縣麥寮鄉橋頭村湖內6 號住處途中至某「7-11」便利商店
    ，由莊立杰下車利用傳真，接收已由真實姓名年籍不詳之詐
    欺集團成年成員於不詳時、地，偽造如附表編號2 至4 所示
    之「台北地方法院地檢署監管科」、「法務部行政凍結管制
    執行命令」、「請求暫時性凍結執行聲請書」各1 紙，嗣莊
    立杰上車後，再由莊立杰持前述偽造之「臺灣臺北地方法院
    檢察署印」公印接續蓋用在如附表編號2 至4 所示之「台北
    地方法院地檢署監管科」、「法務部行政凍結管制執行命令
    」、「請求暫時性凍結執行聲請書」公印文各1 枚，以此方
    式偽造「台北地方法院地檢署監管科」、「法務部行政凍結
    管制執行命令」、「請求暫時性凍結執行聲請書」等公文書
    各1 紙，分別表示臺灣臺北地方法院檢察署已受理林佛請求
    暫時凍結名下資產及已收受林佛所交付監管之款項420,000
    元等意旨；再由周錫澈駕駛上開自小客車搭載莊立杰、陳文
    宗，於同日下午於13時30分許抵達林佛住處附近，由莊立杰
    交付已完成之如附表編號2 至4 之公文書而行使之，足生損
    害於臺灣臺北地方法院檢察署核發之公文書之公信力，並致
    林佛因而陷於錯誤，而將其所提領之現金420,000 元交付予
    莊立杰，莊立杰旋即將上開款項全數交予具有相同犯意之陳
    文宗，由陳文宗扣除莊立杰、周錫澈之分紅後，搭乘計程車
    前往附近之汽車旅館等待，李國方則駕車搭載具有相同犯意
    之蘇畇嘉、林和宏，前往該汽車旅館向陳文宗拿取詐欺贓款
    ，並由李國方依一定比例分贓。
二、經雲林縣警察局臺西分局報請臺灣雲林地方法院檢察署檢察
    官偵查起訴。
    理  由
一、程序方面：
(一)、起訴範圍：
１、刑事訴訟之審判，係採彈劾主義，亦即不告不理原則，法院
    對於被告之行為，應受審判之對象（範圍），乃指起訴書（
    或自訴狀）所記載之被告「犯罪事實」（包括起訴效力所及
    之具有同一案件關係之犯罪事實）而言。因此，案件於準備
    程序階段，法院依刑事訴訟法第273 條第1 項第1 款、第2
    款之規定，應即確認檢察官「起訴效力所及之範圍」、「起
    訴法條有無應予變更」，再由法院訊問被告或辯護人對於起
    訴事實是否為認罪之答辯。其立法意旨謂：「依本法第264
    條第1 項第2 款規定，檢察官之起訴書固應記載被告之犯罪
    事實及所犯法條，惟如記載不明確或有疑義，事關法院審判
    之範圍及被告防禦權之行使，自應於準備程序中，經由訊問
    或闡明之方式，先使之明確，故首先於第1 款定之。惟此一
    規定，其目的僅在釐清法院審判之範圍，並便於被告防禦權
    之行使，應無礙法院依本法第267 條對於案件起訴效力所為
    之判斷。」又起訴事實於起訴書提出於法院時產生訴訟繫屬
    及訴訟關係，除非經撤回起訴，否則法院對起訴之犯罪事實
    有審判之權利義務，惟此乃起訴事實於起訴書上之記載已形
    明確無疑而言。若檢察官起訴事實（不論是書面或言詞陳述
    ）有不明確或有疑義時，法院自有促使檢察官予以釐清，使
    檢察官起訴被告之犯罪事實得以明瞭完足，俾法院確認審判
    範圍及保障被告防禦權之行使。
２、查本件依檢察官起訴書之犯罪事實欄三後段記載略以：被告
    李國方等人復於起訴書附表四所示時間、地點，向遭冒稱公
    務員、警員及檢察官之方式詐騙而陷於錯誤之真實姓名年籍
    不詳之被害人，當面拿取詐欺贓款，至少共得手3 次，未得
    手1 次等語（見本院卷(一)第59頁背面），而於「證據並所犯
    法條」欄二(四)載明核被告莊立杰係犯1 次刑法第339 條第1
    項之詐欺取財罪嫌、1 次行使偽造特種文書及行使偽造公文
    書嫌（見本院卷(一)第65頁），有起訴書在卷足憑，致被告與
    同案被告李國方等人有犯意聯絡及行為分擔之範圍，滋生疑
    義，乃有予以釐清共犯範圍之必要。而經到庭執行職務之檢
    察官主張僅有同案被告李國方、林維揚、蘇畇嘉有起訴書附
    表四（即犯罪事實貳、三、後段）所載之犯行（見臺灣雲林
    地方法院檢察署檢察官於99年4 月19日補充理由書所載，見
    本院卷(四)第180 頁），是應認就被告莊立杰之起訴範圍，已
    因公訴檢察官到庭陳述而釐清更正。則本案之審判範圍，將
    如上開犯罪事實所載，合先敘明。
(二)、本件被告所犯之罪，係死刑、無期徒刑、最輕本刑為3 年以
    上有期徒刑以外之罪，其於準備程序就前揭被訴事實為有罪
    之陳述，經受命法官告知簡式審判程序之旨，並聽取其與公
    訴人之意見後，本院裁定由法官一人獨任進行簡式審判程序
    ，是本案之證據調查，依刑事訴訟法第273 條之2 規定，不
    受同法第159 條第1 項、第161 條之2 、第161 條之3 、第
    163 條之1 及第164 條至第170 條規定之限制。
二、認定犯罪事實所憑之證據及理由：
    上開犯罪事實，業據被告莊立杰於本院審理中坦承不諱，復
    有下列證據資料可資佐證：
(一)、被害人林佛於98年7 月22日之警詢筆錄（雲檢98偵字6150號
    卷第250 頁至其背面）。
(二)、被害人林佛於99年2 月5 日之警詢筆錄（雲檢98偵字6150號
    卷第255 頁至第256 頁）。
(三)、被害人林佛之內政部警政署反詐騙案件紀錄表、雲林縣警察
    局台西分局橋頭派出所受理人頭帳戶犯罪案件通報單、受理
    各類案件紀錄表各1 份（雲檢98偵字6150號卷第251 頁至第
    252 頁）。
(四)、偽造之臺北地方法院地檢署監管科收據、偽造之法務部行政
    凍結管制執行命令、偽造之請求暫時性凍結執行聲請書各1
    份（雲檢98偵字6150號卷第252 頁背面至第253 頁）。
(五)、監視器翻拍照片2 張（雲檢98偵字6150號卷第254 頁）。
(六)、同案被告陳文宗：
１、被告陳文宗於99年2 月4 日之警詢筆錄（雲檢99偵字674 號
    卷第8 頁至第11頁）。
２、被告陳文宗於99年2 月6 日之偵訊具結筆錄（雲檢99偵字67
    4 號卷第12頁至第14頁）（結文第20頁）。
３、被告陳文宗於99年7 月26日之本院準備程序筆錄（本院卷(三)
    第107 背面至第108 頁）。
４、被告陳文宗於100 年4 月26日之本院準備程序筆錄（本院卷
    (五)第205 背面至第206 頁）。
(七)、同案被告周錫澈：
１、被告周錫澈於98年12月16日之第一次警詢筆錄（雲檢98偵字
    6148號卷第7 頁）。
２、被告周錫澈於99年1 月27日之警詢筆錄（雲檢98偵字6148號
    卷第151 頁）。
３、被告周錫澈於99年1 月27日之偵訊具結筆錄（雲檢99偵字61
    48號卷第160 頁至第162 頁）（結文第165 頁）。
４、被告周錫澈於99年2 月1 日之警詢筆錄（雲檢98偵字6148號
    卷第171 頁至第172 頁）。
５、被告周錫澈於99年2 月1 日之偵訊具結筆錄（雲檢99偵字61
    48號卷第179 頁）（結文第180 頁）。
６、被告周錫澈於99年2 月5 日之偵訊筆錄（雲檢98偵字6148號
    卷第185 頁至第186 頁）。
７、被告周錫澈於99年2 月10日之本院訊問筆錄（本院卷(一)第77
    頁至背面）。
８、被告周錫澈於99年3 月8 日之本院準備程序筆錄（本院卷(一)
    第147 頁）。
９、被告周錫澈於100 年4 月26日之本院準備程序筆錄（本院卷
    (五)第220 頁）。
(八)、同案被告蘇畇嘉：
１、被告蘇畇嘉於99年1 月25日之警詢筆錄（雲檢98偵字6155號
    卷第173 頁）。
２、被告蘇畇嘉於99年1 月25日之偵訊具結筆錄（雲檢98偵字61
    55號卷第180 頁）（結文第183 頁）。
３、被告蘇畇嘉於99年2 月1 日之警詢筆錄（雲檢99偵字6155號
    卷第212 頁至第213 頁）。
４、被告蘇畇嘉於99年2 月1 日之偵訊具結筆錄（雲檢98偵字61
    55號卷第221 頁至第222 頁）（結文第225 頁）。
５、被告蘇畇嘉於99年7 月5 日之本院準備程序筆錄（本院卷(三)
    第93頁至背面）。
(九)、同案被告李國方：
１、被告李國方於99年2 月3 日之警詢筆錄（雲檢99偵字6150號
    卷第236 頁至第237 頁）。
２、被告李國方於99年2 月3 日之偵訊筆錄（雲檢99偵字6150號
    卷第245 頁至第246 頁）。
３、被告李國方於99年2 月10日之本院訊問筆錄（本院卷(一)第90
    背面至第91頁）。
４、被告李國方於99年3 月8 日之本院準備程序筆錄（本院卷(一)
    第141 頁）。
５、被告李國方於100 年4 月26日之本院準備程序筆錄（本院卷
    (五)第242 頁背面至243 頁背面）。
(十)、被告莊立杰於99年3 月8 日之本院準備程序筆錄（本院卷(一)
    第151 頁背面至第152 頁）。
    堪信被告莊立杰之自白與事實相符，自應依法論科。至於，
    起訴書雖有記載被告莊立杰共同基於行使偽造有價證券，然
    此係誤載，業經檢察官當庭陳述明確（見本院卷(一)第140 頁
    背面），併此敘明。
三、論罪科刑：
(一)、按刑法所謂公印，係指公署或公務員職務上所使用之印信而
    言，又所謂公印或公印文，係專指表示公署或公務員資格而
    言，即俗稱大印與小官印及其印文（最高法院22年上字第19
    04號及69年臺上字第693 號判例可資參照）。又公印文之形
    式凡符合印信條例規定之要件而製頒，無論為印、關防、職
    章、圖記，如足以表示其為公務主體之同一性者，均屬之（
    最高法院89年度臺上字第3155號判決意旨參照）。本件如附
    表編號1 所示之偽造「臺灣台北地方法院檢察署印」印章1
    枚，附表編號2 至4 之偽造之「台北地方法院地檢署監管科
    」、「法務部行政凍結管制執行命令」、「請求暫時性凍結
    執行聲請書」上所蓋用上開印章之印文，確係表示公務機關
    資格之關防及印信，自屬公印、公印文。
(二)、核被告莊立杰所為，係犯刑法第158 條第1 項之僭行公務員
    職權、第216 條、第211 條之行使偽造公文書、第339 條第
    1 項之詐欺取財罪。被告莊立杰將附表編號1 所示之偽造「
    臺灣台北地方法院檢察署印」公印蓋用於前述交付予被害人
    林佛之如附表編號2 至4 所示「台北地方法院地檢署監管科
    」等3 紙文件上，以此方式偽造該公印文各1 枚之行為，係
    偽造公文書之部分行為，不另論罪；其偽造上開公文書3紙
    之行為，係於時間、空間緊密相接之環境下所為之接續數行
    為，僅評價為一偽造公文書之行為；被告莊立杰偽造上開公
    文書後，復持以行使，偽造之低度行為應為行使之高度行為
    所吸收，不另論罪。至起訴書證據並所犯法條欄雖載明被告
    另構成刑法第216 條、第212 條行使偽造特種文書罪嫌等語
    ，然事實欄檢察官並未敘明被告莊立杰此部分所為，究係以
    何種識別證，而另涉犯行使偽造特種文書。此外，並無其他
    證據足資證明被告莊立杰行使上開偽造特種文書，此部分應
    係檢察官誤引法條，併予敘明。
(三)、被告莊立杰與同案被告李國方、蘇畇嘉、周錫澈、陳文宗、
    林和宏、共犯陳光佑、「阿四」所屬詐欺集團成員間，具有
    犯意聯絡及行為分擔，均為共同正犯。
(四)、被告莊立杰與同案被告李國方、蘇畇嘉、周錫澈、陳文宗與
    「阿四」所屬詐欺集團成年成員共同以行使上揭偽造之公文
    書、冒充公務員行使公務員職權而向被害人林佛詐騙財物既
    遂，雖各有不同階段之分工，於自然觀念上均並非不能區分
    為數行為，惟依一般社會通念，該各階段之行為係包括在詐
    騙被害人之同一目的內，應評價為一罪方符合刑罰公平原則
    ，如予數罪併罰，反有過度處罰之疑（最高法院97年度臺上
    字第1880號判決意旨參照），故被告莊立杰所犯如犯罪事實
    所示犯行，應認係出於一個犯意，實行一個犯罪行為，而侵
    害國家、社會及個人法益，係一行為觸犯數罪名，為想像競
    合犯，依刑法第55條規定，應從一重之行使偽造公文書罪處
    斷。又被告莊立杰將附表編號1 所示之偽造「臺灣臺北地方
    法院檢察署印」公印蓋用如附表編號2 至4 所示「台北地方
    法院地檢署監管科」等3 紙文件上，以此方式偽造該公印文
    各1 枚之行為，而偽造公文書之行為，雖未據檢察官起訴，
    惟該部分與已敘及之犯罪事實部分有實質上一罪關係，為起
    訴效力所及，本院自應併予審理，附此敘明。
(五)、被告莊立杰有如前開事實欄所載之犯罪科刑及執行紀錄，此
    有臺灣高等法院被告前案紀錄表1 份在卷可稽，渠前受徒刑
    之執行完畢後，5 年以內故意再犯本件有期徒刑以上之罪，
    為累犯，應依刑法第47條第1 項之規定，加重其刑。
(六)、爰審酌被告莊立杰為貪圖不法利益，詐取無辜被害人財物，
    並行使偽造公文書，影響公文書之正確性及司法機關公信力
    ，且利用一般民眾欠缺法律專業知識、對於檢察機關案件進
    行流程未必瞭解，暨民眾對於公務人員執行職務公信力之信
    賴等心理，加入詐騙集團參與協力分工，有時甚至導致被害
    人一生積蓄付諸流水，家破人亡，犯罪所生危害程度非輕，
    惟念及被告莊立杰犯後坦承犯行，態度尚可，並衡酌被告莊
    立杰於共同犯罪中所扮演之角色、分擔任工作與涉案情節輕
    重，事後所分得之款項，暨渠等犯罪之手段、動機、被害人
    受騙金額之多寡、素行、智識程度、生活狀況等一切情狀，
    量處如主文所示之刑。
(七)、沒收部分：
１、按共同正犯因相互間利用他人之行為，以遂行其犯意之實現
    ，本於責任共同之原則，有關沒收部分，對於共犯間供犯罪
    所用之物，自均應為沒收之諭知（最高法院89年度臺上字第
    6946號判決參照）。
２、未扣案之如附表編號1 偽造「臺灣台北地方法院檢察署印」
    公印1 枚，雖未扣案，惟無證據證明已滅失，依刑法第219
    條規定，不問屬於犯人與否，應宣告沒收，爰依共犯責任共
    同原則，於被告莊立杰所為犯行項下，予以宣告沒收之。
３、又被害人林佛所收受之如附表編號2 至4 所示之「台北地方
    法院地檢署監管科」、「法務部行政凍結管制執行命令」、
    「請求暫時性凍結執行聲請書」，為被害人林佛所有之物，
    自不得依刑法第38條第1 項第2 款規定宣告沒收之；該「台
    北地方法院地檢署監管科」、「法務部行政凍結管制執行命
    令」、「請求暫時性凍結執行聲請書」係屬影本，並非原本
    ，苟單獨宣告沒收該影本上之上開公印文，無從達到沒收之
    目的，爰不予宣告沒收之（最高法院86年度臺上字第5125號
    判決要旨參照）。而上開「台北地方法院地檢署監管科」、
    「法務部行政凍結管制執行命令」、「請求暫時性凍結執行
    聲請書」原本並未扣案，為免將來執行之困難，亦不予宣告
    沒收之。
據上論斷，應依刑事訴訟法第273 條之1 第1 項、第299 條第1
項前段，刑法第28條、第158 條第1 項、第216 條、第211 條、
第339 條第1 項、第47條第1 項、第55條、第219 條，刑法施行
法第1 條之1 ，判決如主文。
本案經檢察官陳宜君到庭執行職務。
中    華    民    國   100    年    9     月    20    日
                  刑事第七庭  法  官  文昌
以上正本證明與原本無異。
如不服本判決應於收受判決後10日內向本院提出上訴書狀，並應
敘述具體理由；其未敘述上訴理由者，應於上訴期間屆滿後20日
內向本院補提理由書（均須按他造當事人之人數附繕本）。「切
勿逕送上級法院」。
                              書記官  張簡純靜
中    華    民    國   100    年    9     月    20    日
附錄本案論罪科刑法條全文：
中華民國刑法第158 條第1 項：
冒充公務員而行使其職權者，處3 年以下有期徒刑、拘役或5 百
元以下罰金。
中華民國刑法第211 條：
偽造、變造公文書，足以生損害於公眾或他人者，處1 年以上7
年以下有期徒刑。
中華民國刑法第216 條：
行使第210 條至第215 條之文書者，依偽造、變造文書或登載不
實事項或使登載不實事項之規定處斷。
中華民國刑法第339 條：
意圖為自己或第三人不法之所有，以詐術使人將本人或第三人之
物交付者，處5 年以下有期徒刑、拘役或科或併科1 千元以下罰
金。
以前項方法得財產上不法之利益或使第三人得之者，亦同。
前二項之未遂犯罰之。
附表：
┌──┬───────────────────────────────────┐
│編號│文件名稱                                                              │
├──┼───────────────────────────────────┤
│ 1  │偽造之「臺灣台北地方法院檢察署印」公印1 枚（未扣案）                  │
├──┼───────────────────────────────────┤
│ 2  │偽造之98.7.22 「台北地方法院地檢署監管科」影本1 張（蓋有「臺灣台北地方│
│    │法院檢察署印」1 枚）。（見偵字第6155號卷第252 頁背面）                │
├──┼───────────────────────────────────┤
│ 3  │偽造之98.7.22 「法務部行政凍結管制執行命令」影本1 張（蓋有「臺灣台北地│
│    │方法院檢察署印」1 枚）。（見偵字第6155號卷第253 頁）                  │
├──┼───────────────────────────────────┤
│ 4  │偽造之98.7.22 「請求暫時性凍結執行聲請書」影本1 張（蓋有「臺灣台北地方│
│    │法院檢察署印」1 枚）。（見偵字第6155號卷第253 頁背面）                │
└──┴───────────────────────────────────┘